【裁判字號】    96,上更(一),33
【裁判日期】    970212
【裁判案由】    返還價金等
【裁判全文】
臺灣高等法院民事判決                96年度上更(一)字第33號
上  訴  人  乙○○
訴訟代理人  柴健華律師
上  訴  人  原林開發股份有限公司
法定代理人  甲○○○
訴訟代理人  周憲文律師
上列當事人間返還價金事件，兩造對於中華民國93年7月6台灣台
北地方法院92年度重訴字第1611號第一審判決各自提起上訴，經
最高法院發回更審，本院於97年1月29日言詞辯論終結，判決如
下：
    主  文
原判決關於命原林開發股份有限公司給付超過新台幣壹佰壹拾萬
仟元本息部分，及該部分假執行之宣告，暨訴訟費用之裁判除
確定部分外均廢棄。
前開廢棄部分，乙○○在第一審之訴及其假執行之聲請均駁回。
原林開發股份有限公司其餘上訴駁回。
乙○○之上訴駁回。
第一、二審及發回前第三審訴訟費用除確定部分外，關於原林開
發股份有限公司上訴部分，由原林開發股份有限公司負擔十分之
六，餘由乙○○負擔；關於乙○○上訴部分，由乙○○負擔。
    事實及理由
一、乙○○聲明：（一）原判決關於不利乙○○部分廢棄。（二
    ）前開廢棄部分，原林開發股份有限公司（下稱原林公司）
    應再給付乙○○新台幣（下同）120萬5000元，及自民國（
    下同）92年9月25日起至清償日止，按年息5％計算之利息。
    （三）願供擔保請准宣告假執行。（四）對造原林公司之上
    訴駁回。
    原林公司聲明：（一）原判決關於不利原林公司部分廢棄。
   （二）前開廢棄部分，乙○○在第一審之訴及假執行之聲請均
    駁回。（三）如受不利判決，願供擔保請准宣告免為假執行
    。（四）對造乙○○之上訴駁回。
二、乙○○起訴主張：原林公司在台北市○○區○○段3小段38
    地號等15筆土地上興建「喜福匯」大樓（下稱系爭大樓）。
    伊於88年11月11日與原林公司訂立房地預定買賣契約書（下
    稱系爭買賣契約），向其買受系爭大樓之Ｂ戶8樓之建物及
    地下第一層編號Ａ29平面法定停車位1位、機車停車位編號
    Ｃ46、Ｃ47車位2位，暨基地之所有權應有部分（下稱系爭
    房地），買賣價款為1705萬元，伊已依系爭買賣契約附件8
    所示付款明細表繳付至第21期款，共計349萬元。原林公司
    因伊未按期繳納其餘價金，以伊遲延給付為由，於92年6月1
    8日對伊解除系爭買賣契約，並將系爭房地另行出售予訴外
    人林南聰，已辦畢所有權移轉登記。原林公司依系爭買賣契
    約第21條約定沒收伊已繳之全部價款，顯屬偏高，應依民法
    第252條規定予以酌減至50萬元，逾50萬元部分，原林公司
    應依不當得利返還等情。爰求為命原林公司給付299萬元及
    自起訴狀繕本送達翌日起至清償日止，按年息5％計付利息
    之判決（原審判決原林公司應給付乙○○178萬5000元，及
    自92年9月25日起至清償日止，按年息5％計算之利息；駁回
    乙○○其餘之請求。乙○○、原林公司各就其敗訴部分提起
    上訴。另乙○○主張解除系爭買賣契約，先位聲明請求原林
    公司返還買賣價金及加倍返還定金共計367萬元本息部分，
    業經判決敗訴確定）。
    原林公司則以：伊因乙○○遲未給付第22期以下之各期價款
    ，經函催仍未付款，乃於92年6月17日發函解除系爭買賣契
    約，經乙○○於翌（18）日收受。依系爭買賣契約第21條約
    定，伊得沒收系爭房地總價款20％之違約金，該約定係參照
    當時內政部85年2月16日台（八五）內地字第8573654號函頒
    行之預售屋買賣契約書範本第22條所制定，自屬合理相當。
    系爭房地總價款共計1705萬元，伊依約得沒收341萬元，伊
    因乙○○違約受有利潤收入、銷售費用、佣金支出、跌價損
    失及支出大樓管理費等損害，復斟酌乙○○故意不繳付買賣
    價款之違約情形，伊沒收乙○○已繳價款349萬元，並未過
    高等語，資為抗辯。
三、兩造不爭執之事實：
（一）乙○○於88年11月11日向原林公司購買系爭房地，買賣價
      款為1705萬元，已繳付349萬元，自22期起未再繳付買賣
      價款。原林公司經催告後，於92年6月17日寄發郵局存證
      信函對乙○○解除系爭買賣契約，經乙○○於翌（18）日
      收受。
      證據：系爭買賣契約、郵局存證信函（見原審卷10-44、9
      5-98頁）。
（二）原林公司於92年6月24日另將系爭房地出售予訴外人林南
      聰，價金為1650萬元，並已辦妥所有權移轉登記。
      證據：買賣契約、土地及建物登記謄本（見原審卷135頁
      起、218 -221頁）。
四、按乙○○主張解除系爭買賣契約，先位聲明請求原林公司返
    還買賣價金及加倍返還定金共計367萬元本息部分，業經判
    決敗訴確定；而乙○○自認伊僅繳付至第21期之價金，對於
    原林公司抗辯曾催告伊繳付價金，伊未繳付，已對伊解除買
    賣契約一節，並不爭執，原林公司抗辯已對乙○○解除系爭
    買賣契約，應屬有據。本件所應審酌者為乙○○主張原林公
    司依系爭買賣契約第21條約定沒收伊已繳之全部價款349萬
    元，顯屬過高，應依民法第252條規定予以酌減至50萬元，
    而依不當得利法則請求原林公司返還299萬元，有無理由，
    合先說明。
五、按「約定之違約金額過高者，法院得減至相當之數額」，民
    法第252條定有明文。至於當事人約定之違約金是否過高，
    須依一般客觀事實，社會經濟狀況，當事人所受損害情形及
    債務人如能依約履行時，債權人可享受之一切利益為衡量標
    準；債務已為一部履行者，亦得比照債權人所受之利益減少
    其數額。倘違約金係損害賠償總額預定性質者，尤應衡酌債
    權人實際上所受之積極損害及消極損害，以決定其約定之違
    約金是否過高。於契約解除前，茍因給付遲延已生有損害賠
    償請求權，既不因契約解除而失其存在，於為違約金額核減
    時，更應併予審酌。另出賣人因買受人不履行債務而解除契
    約，如買賣標的物之價值於契約解除後有所貶損，固非解約
    前債務不履行所生之損害，惟若市價於解約前已有跌落，低
    於原定買賣價金，出賣人之財產價值因而減少，該價差即非
    不可認係出賣人因買受人不履行債務所受之損害，以之作為
    酌定違約金之標準（最高法院96年度台上字第107號判決意
    旨參照）。
六、經查系爭買賣契約第21條約定：甲方（即乙○○）違約，乙
    方（即原林公司）得解除本約並沒收房地總價款20％之違約
    金（見原審卷17頁）；系爭房地總價款為1705萬元，原林公
    司以乙○○違約為由解除契約，原得沒收341萬元（17,050,
    000元×20%＝3,410,000元）。惟乙○○主張上開約定之違
    約金過高，爰斟酌前述意旨，衡量兩造約定之違約金是否過
    高如下：
（一）原林公司抗辯伊因乙○○未依約履行所受損害如下：
    1.利潤收入：
      原林公司抗辯伊為不動產投資興建業，88年度同業利潤標
      準之淨利率為14％，系爭房地總價款共計1705萬元，依此
      計算，原林公司可獲得之淨利原為238萬7000元（17,050,
      000元×14%＝2,387,000元）；而92年度「不動產投資興
      建業」之同業利潤標準淨利率為10％，系爭房地前後出售
      之利潤差額為81萬7000元（2,387,000元－ (〈16,500,00
      0元－800,000元〉×10%)＝817,000元），伊受有此部分
      損害云云。惟查原林公司另抗辯伊受有跌價損失如後所述
      ，因系爭房地之出售價金包含利潤在內，於依系爭房地前
      後出售價金計算跌價損失時，已包含利潤損失在內，從而
      原林公司抗辯伊受有此部分利潤收入損害云云，為不足採
      。乙○○聲請鑑定，亦無必要。
    2.銷售費用：
      經查原林公司於88年間係委託訴外人新聯富廣告股份有限
      公司（下稱新聯富公司）銷售系爭大樓之房地，有房地銷
      售合約書可憑（見本院上字卷第2宗187頁起），因乙○○
      違約致原林公司就系爭房地預售所支出之銷售費用，無法
      回收獲得填補，應屬原林公司所受之損害。爰以系爭大樓
      全案結束時所生銷售費用2681萬5160元為基準（見本院更
      (一)卷39頁起），按系爭房地坪數佔全案坪數之比例計算，
      原林公司此部分所受損害應為93萬0748元（26,815,160元
      ×53.36〈系爭房地坪數〉／1537.32〈全案坪數〉＝930,
      747.6元，元以下4捨5入）。又原林公司之會計帳務經會
      計師查核據以辦理稅務結算申報，有會計師簽證之結算申
      報查核報告書可憑（見本院更(一)卷57頁起），其所提出之
      銷售費用明細表詳載各項支出之會計傳票日期、傳票號碼
      （見本院更(一)卷31-54頁），堪信為真正，附此敘明。
    3.佣金支出：
      經查原林公司因預售系爭房地，而按該戶成交金額之2.5
      ％計算支付銷售佣金予新聯富公司42萬6250元，有報支申
      請通知單、請佣明細及統一發票可憑（17,050,000元×2.
      5%＝426,250元。見本院更(一)卷63-65頁），並經證人丁雙
      傑到場證述屬實（見本院上字卷第2宗200頁起），足堪採
      信，該項支出應屬原林公司所受之損害。
    4.跌價損失：
      經查系爭房地於原林公司對乙○○解除契約後，另出售予
      訴外人林南聰，買賣總價金為1650萬元，因後契約約定原
      林公司須負擔裝潢費80萬元（見原審卷135、137頁），而
      兩造間之契約則無，故原林公司抗辯伊係為利於售出，乃
      參考實品屋裝潢金額，同意提供價值80萬元之裝潢予買方
      ，此係當時出售系爭房地雙方議價之折價條件，等於原林
      公司須再增加支出而減少再銷售之收入共受有跌價損失13
      5萬元（17,050,000元－16,500,000元＋800,000元＝1,35
      0,000元），應屬有據。
    5.違約遲延利息：
    (1)經查依系爭買賣契約第5條第2項約定，如乙○○逾期5日
      付款時，每逾1日應加付該期款萬分之5遲延利息（見原審
      卷11頁背面），原林公司抗辯乙○○自各該期款遲付之日
      起計至原林公司對其解除契約之日止，遲延利息損害共計
      10萬3920元，其遲延利息起算日如下：
      申請使用執照款：原林公司已通知於91年8月17日前繳
        款（見本院更(一)卷67頁），乙○○逾期5日未繳，應自
        91年8月23日起算遲延利息。
      使用執照核發款、外水電接通款及銀行貸款：原林公司
        已於92年5月28日通知乙○○於文到後5日內繳款，乙○
        ○於92年5月30日收受送達（見本院更(一)卷68-70頁），
        應自92年6月5日起算遲延利息。
    (2)原林公司抗辯所受遲延利息損害共計10萬3920元，該金額
      為乙○○所不爭執；又該遲延利息係依系爭買賣契約第5
      條第2項約定而發生，乙○○自遲延付款之日起即負有支
      付遲延利息之義務，原林公司此部分抗辯係供參酌認定兩
      造間關於違約金之約定是否過高，應屬有據，乙○○主張
      原林公司重複請求云云，為不足採。
    6.大樓管理費：
      經查系爭大樓管理費各戶以每坪75元、車位以每位500元
      計收，有系爭大樓管理委員會開立之他戶收據可憑（見本
      院更(一)卷71頁）；又系爭大樓自92年3月1日起移由大樓管
      理委員會管理，由住戶負責繳交管理費予管理委員會（見
      原審卷148頁），原林公司抗辯自92年3月1日起算系爭房
      地之管理費，計至原林公司對乙○○解除契約之日，共計
      1萬5757元（見原審卷149頁），應屬有據。又原林公司係
      因乙○○違約致未能完成交屋手續，而延長管理系爭房地
      之期間，增加管理費用之支出，應屬原林公司所受損害。
      乙○○主張原林公司所支出之管理費與其無關云云，為不
      足採。
    7.依上所述，原林公司所受損害共計282萬6675元（930,748
      元＋426,250元＋1,350,000元＋103,920元＋15,757元＝2
      ,826,675元）。
（二）惟乙○○就系爭房地至90年10月11日止已付價金共計349
      萬元（見原審卷26頁），原林公司就此部分價金享有週轉
      或孳息之利益，如依法定利率計算原林公司自90年10月11
      日起至92年9月24日（即乙○○以起訴狀繕本送達催告返
      還價金之日）止就上開349萬元所享有孳息之利益，計有3
      4萬1350元（3,490,000元×5%× (1＋349／365)＝341,35
      0元）。前述原林公司所受損害282萬6675元扣除此部分孳
      息利益，計為248萬5325元，占系爭房地買賣價款1705萬
      元之14.57％（2,485,325元÷17,050,000元＝0.1457）。
      爰審酌上開原林公司就乙○○已付349萬元所享有孳息之
      利益，係採消極獲利所為之評估及前述原林公司所受損害
      之內容，認以按系爭房地總價款之14％計算原林公司所得
      沒收之違約金為適當。依此計算結果，原林公司所得沒收
      之違約金應核減為238萬7000元（17,050,000元×14%＝2,
      387,000元）。
（三）依上所述，乙○○就系爭房地已付價金349萬元，扣除原
      林公司所得沒收之違約金238萬7000元，乙○○所得請求
      原林公司返還之價金為110萬3000元（3,490,000元－2,38
      7,000元＝1,103,000元）。
七、綜上所述，乙○○依不當得利之法律關係，請求原林公司返
    還買賣價金110萬3000元，及自起訴狀繕本送達翌日即92年9
    月25日起至清償日止，按年息5％計算之利息，為有理由，
    應予准許；至超過上開範圍之請求為無理由，不應准許。原
    審就上開不應准許部分（確定部分除外），所為原林公司敗
    訴判決，尚有未洽，原林公司上訴論旨指摘原判決此部分不
    當，求予廢棄改判，為有理由；就上開應准許部份，所為原
    林公司敗訴判決，並無不合，原林公司上訴論旨指摘原判決
    此部分不當，求予廢棄改判，為無理由；就超過178萬5000
    元本息不應准許部分（確定部分除外），所為乙○○敗訴判
    決，並無不合，乙○○上訴論旨指摘原判決此部分不當，求
    予廢棄改判，為無理由。
八、兩造其餘之攻擊或防禦方法及未經援用證據，經本院斟酌後
    ，認為均不足以影響本判決之結果，無逐一詳予論駁之必要
    ，併此敘明。
九、據上論結，本件原林公司之上訴為一部有理由，一部無理由
    ，乙○○之上訴為無理由，依民事訴訟法第450條、第449條
    第1項、第78條、第79條，判決如主文。
中    華    民    國    97    年    2    月     12    日
                  民事第八庭
                      審判長法  官  劉勝吉
                            法  官  滕允潔
                            法  官  鄭威莉
正本係照原本作成。
乙○○如不服本判決，應於收受送達後20日內向本院提出上訴書
狀，其未表明上訴理由者，應於提出上訴後20日內向本院補提理
由書狀（均須按他造當事人之人數附繕本）上訴時應提出委任律
師或具有律師資格之人之委任狀；委任有律師資格者，另應附具
律師資格證書及釋明委任人與受任人有民事訴訟法第466條之1第
1項但書或第2項（詳附註）所定關係之釋明文書影本。
原林公司不得上訴。
中    華    民    國    97    年    2     月    13    日
                            書記官  李垂福
附註：
民事訴訟法第466條之1（第1項、第2項）：
對於第二審判決上訴，上訴人應委任律師為訴訟代理人。但上訴
人或其他法定代理人具有律師資格者，不在此限。
上訴人之配偶、三親等內之血親、二親等內之姻親，或上訴人為
法人、中央或地方機關時，其所屬專任人員具有律師資格並經法
院認為適當者，亦得為第三審訴訟代理人。


司法院資訊處製作；財團法人民間司法改革基金會備份。
